---
output: github_document
---

<!-- README.md is generated from README.Rmd. Please edit that file -->

```{r, include = FALSE}
knitr::opts_chunk$set(
  collapse = TRUE,
  comment = "#>",
  fig.path = "man/figures/README-",
  out.width = "100%"
)

options(pillar.min_chars = 30)
```

# perutranspaeconomica

<!-- badges: start -->
![runiverse-name](https://calderonsamuel.r-universe.dev/badges/:name)
![runiverse-package](https://calderonsamuel.r-universe.dev/badges/perutranspaeconomica)
[![Codecov test coverage](https://codecov.io/gh/calderonsamuel/perutranspaeconomica/branch/main/graph/badge.svg)](https://app.codecov.io/gh/calderonsamuel/perutranspaeconomica?branch=main)
[![CRAN status](https://www.r-pkg.org/badges/version/perutranspaeconomica)](https://CRAN.R-project.org/package=perutranspaeconomica)
[![R-CMD-check](https://github.com/calderonsamuel/perutranspaeconomica/actions/workflows/R-CMD-check.yaml/badge.svg)](https://github.com/calderonsamuel/perutranspaeconomica/actions/workflows/R-CMD-check.yaml)
[![Lifecycle: experimental](https://img.shields.io/badge/lifecycle-experimental-orange.svg)](https://lifecycle.r-lib.org/articles/stages.html#experimental)
<!-- badges: end -->

El objetivo de `{perutranspaeconomica}` es contar con una manera de obtener datos del Portal de Transparencia Económica Perú desde R, con una interfaz de programación consistente y clara.

## Code of Conduct

Please note that the perutranspaeconomica project is released with a [Contributor Code of Conduct](https://contributor-covenant.org/version/2/1/CODE_OF_CONDUCT.html). By contributing to this project, you agree to abide by its terms.


## Instalación

Puedes instalar el paquete desde mi [R-universe](https://calderonsamuel.r-universe.dev/):

```r
# Habilita el repositorio calderonsamuel
options(repos = c(
  calderonsamuel = 'https://calderonsamuel.r-universe.dev',
  CRAN = 'https://cloud.r-project.org'))

# Descargar e instalar perutranspaeconomica en R
install.packages('perutranspaeconomica')
```


También puedes instalar la versión en desarrollo de `{perutranspaeconomica}` desde [GitHub](https://github.com/) con:

``` r
# install.packages("remotes")
remotes::install_github("calderonsamuel/perutranspaeconomica", "devel")
```

## Ejemplo

Con este paquete puedes realizar consultas del Portal de Transparencia Económica del MEF-Perú, específicamente en el [módulo de gasto de seguimiento a la ejecución presupuestal](https://www.mef.gob.pe/es/?option=com_content&language=es-ES&Itemid=100944&lang=es-ES&view=article&id=504).

El paquete propone un flujo de trabajo de 1) iniciar consulta, 2) elegir parámetros, y 3) ejecutar consulta. Para ello, se ha creado la clase 'sep_df' para consolidar una infraestructura interna consistente. EL usuario común no va a necesitar interactuar con esa infraestructura directamente ya que se han agregado funciones de soporte que habilitan una interfaz de programación más amigable.

Empezamos por cargar el paquete:

```{r example}
library(perutranspaeconomica)
```

### Iniciar consulta

Para iniciar una consulta tan solo hace falta usar la función `iniciar_transparencia_economica()`. Esto crea un dataframe vacío y muestra los parámetros de consulta agregados. Al inicio no tenemos parámetros ni data.

```{r}
iniciar_transparencia_economica()
```

### Elegir parámetros de consulta

La elección de parámetros de consulta se hace con las funciones que `elegir_*()`. Por ejemplo, para consultas en el módulo de gasto presupuestal, se pueden utilizar las siguientes:

- `elegir_periodo_anual()` 
- `elegir_quien_gasta()`
- `elegir_en_que_se_gasta()`
- `elegir_como_se_estructura_gasto()`
- `elegir_cuando_se_hizo_gasto()`
- `elegir_donde_se_gasta()`

De todas ellas, la mínima requerida es `elegir_periodo_anual()`. 

Una vez que se le agrega parámetros a la consulta, la interfaz lo refleja. 

```{r}
iniciar_transparencia_economica() %>% 
    elegir_periodo_anual(periodo = 2023)
```

Cada argumento de las funciones `elegir_*()` puede aceptar vectores con más de un elemento para una consulta más potente.

```{r}
iniciar_transparencia_economica() %>% 
    elegir_periodo_anual(periodo = 2020:2023)
```

Sin embargo, en el resto de parámetros, es necesario que al menos un argumento esté definido como `"todos"`. Más adelante se verá que en caso contrario la consulta no prosperará.

```{r}
iniciar_transparencia_economica() %>% 
    elegir_periodo_anual(periodo = 2023) %>% 
    elegir_quien_gasta(nivel = "E") %>% 
    elegir_donde_se_gasta(departamento_meta = "todos") # <- aquí se usó "todos"
```

Todos los métodos `elegir_*()` cuentan con documentación referente a cómo deben ser definidos. Para mayor detalle consultar el método específico. Por ejemplo, `help("elegir_quien_gasta")` o `?elegir_quien_gasta`.

La elección de parámetros no prosperará si se intenta definir más de un parámetro como "todos".

```{r, error=TRUE}
iniciar_transparencia_economica() %>% 
    elegir_periodo_anual(2022) %>% 
    elegir_quien_gasta(nivel = "todos") %>% 
    elegir_donde_se_gasta(departamento_meta = "todos")
```

### Consultar

Una vez definidos los parámetros de la consulta, solo hace falta ejecutarla. Para ello, usamos la función `consultar()`. Esto nos devolverá la interfaz de consulta, pero ahora contendrá la data requerida. 

```{r}
# ¿Cuál fue la ejecución presupuestal por departamento en el gobierno nacional?
# Para el año 2022
iniciar_transparencia_economica() %>% 
    elegir_periodo_anual(2022) %>% 
    elegir_quien_gasta(nivel = "E") %>% 
    elegir_donde_se_gasta(departamento_meta = "todos") %>% 
    consultar()
```

Se recomienda asignarle nombre a una consulta ejecutada para evitar posibles tediosas re-descargas, especialmente cuando la consulta usa parámetros con vectores más grandes.

```{r}
# ¿Cómo se ejecutó el gasto por genérica para el PP 0031 entre el 2015 y 2021?
mi_consulta <- iniciar_transparencia_economica() %>% 
    elegir_periodo_anual(2015:2021) %>% 
    elegir_en_que_se_gasta(categoria_presupuestal = "0031") %>% 
    elegir_como_se_estructura_gasto(generica = "todos") %>% 
    consultar()

mi_consulta
```

Una vez obtenida la consulta requerida, es posible tratar los datos obtenidos como cualquier otro dataframe en R. Por ejemplo, para calcular el porcentaje de presupuesto destinado a personal y obligaciones sociales por periodo anual.

```{r, warning=FALSE, message=FALSE}
library(dplyr)

mi_consulta %>% 
    group_by(periodo) %>% 
    mutate(porc_presupuesto = (pim/sum(pim)*100) %>% round(1)) %>% 
    ungroup() %>% 
    filter(desc_generica == "PERSONAL Y OBLIGACIONES SOCIALES")
```

También es posible usar los datos obtenidos directamente para un gráfico con `ggplot2`.

```{r, warning=FALSE, message=FALSE}
library(ggplot2)

mi_consulta %>% 
    ggplot(aes(periodo, pim, color = cod_generica)) +
    geom_line() +
    scale_y_continuous(labels = scales::label_dollar(prefix = "S/."))
```















