---
output: github_document
---

<!-- README.md is generated from README.Rmd. Please edit that file -->

```{r, include = FALSE}
knitr::opts_chunk$set(
  collapse = TRUE,
  comment = "#>",
  fig.path = "man/figures/README-",
  out.width = "100%"
)
```

# perutranspaeconomica

<!-- badges: start -->
![runiverse-name](https://calderonsamuel.r-universe.dev/badges/:name)
![runiverse-package](https://calderonsamuel.r-universe.dev/badges/perutranspaeconomica)
[![Codecov test coverage](https://codecov.io/gh/calderonsamuel/perutranspaeconomica/branch/main/graph/badge.svg)](https://app.codecov.io/gh/calderonsamuel/perutranspaeconomica?branch=main)
[![CRAN status](https://www.r-pkg.org/badges/version/perutranspaeconomica)](https://CRAN.R-project.org/package=perutranspaeconomica)
[![Lifecycle: experimental](https://img.shields.io/badge/lifecycle-experimental-orange.svg)](https://lifecycle.r-lib.org/articles/stages.html#experimental)
[![R-CMD-check](https://github.com/calderonsamuel/perutranspaeconomica/actions/workflows/R-CMD-check.yaml/badge.svg)](https://github.com/calderonsamuel/perutranspaeconomica/actions/workflows/R-CMD-check.yaml)
<!-- badges: end -->

El objetivo de `{perutranspaeconomica}` es contar con una manera de obtener datos del Portal de Transparencia Económica Perú desde R, con una interfaz de programación consistente y clara.

## Aviso

Este paquete se encuentra aún en desarrollo, por lo que no se recomienda implementarlo en producción.

## Code of Conduct

Please note that the perutranspaeconomica project is released with a [Contributor Code of Conduct](https://contributor-covenant.org/version/2/1/CODE_OF_CONDUCT.html). By contributing to this project, you agree to abide by its terms.


## Instalación

Puedes instalar el paquete desde mi [R-universe](https://calderonsamuel.r-universe.dev/):

```r
# Habilita el repositorio calderonsamuel
options(repos = c(
  calderonsamuel = 'https://calderonsamuel.r-universe.dev',
  CRAN = 'https://cloud.r-project.org'))

# Descargar e instalar perutranspaeconomica en R
install.packages('perutranspaeconomica')
```


También puedes instalar la versión en desarrollo de `{perutranspaeconomica}` desde [GitHub](https://github.com/) con:

``` r
# install.packages("remotes")
remotes::install_github("calderonsamuel/perutranspaeconomica")
```

## Ejemplo

Con este paquete puedes realizar consultas del Portal de Transparencia Económica del MEF-Perú, específicamente en el [módulo de gasto de seguimiento a la ejecución presupuestal](https://www.mef.gob.pe/es/?option=com_content&language=es-ES&Itemid=100944&lang=es-ES&view=article&id=504).

Empezamos por cargar el paquete:

```{r example}
library(perutranspaeconomica)
```

Tenemos dos maneras de usar el paquete. En primer lugar, podemos usar la función `gasto()` para hacer una consulta directa. Por ejemplo, para obtener el gasto ejecutado en todos los productos del programa presupuestal "0031" en el 2021:

```{r}
gasto(year = 2021, categoria_presupuestal = "0031", producto = "todos")
```

La segunda opción es componer primero la lista de parámetros y luego ejecutar la consulta. Comenzamos por componer la lista:

```{r}
make_gasto_query(year=2022, categoria_presupuestal = "0031", producto = "todos")
```

Como se puede ver, esto nos devuelve una lista nombrada en la que los nombres corresponden con los parámetros de consulta tal y como están definidos en la API del sistema del MEF. Además, componiendo la lista de esta manera se aprovecha el autocompletado.

```{r}
make_gasto_query(year=2022, categoria_presupuestal = "0031", producto = "todos") |> 
    perform_gasto_query()
```

De esta manera se obtiene el mismo resultado.







